【裁判字號】    95,勞上易,1
【裁判日期】    950328
【裁判案由】    給付退休金等
【裁判全文】
臺灣高等法院民事判決                 95年度勞上易字第1號
上  訴  人  甲○○
訴訟代理人  蘇衍維律師
被 上訴 人  正聲廣播股份有限公司
法定代理人  乙○○
訴訟代理人  張樹萱律師
上列當事人間給付退休金等事件，上訴人對於中華民國94年11月
24日臺灣臺北地方法院94年度勞訴字第96號第一審判決提起上訴
，經本院於95年3月14日言詞辯論終結，判決如下：
    主  文
上訴駁回。
第二審訴訟費用由上訴人負擔。
    事實及理由
一、本件上訴人主張：伊自民國78年1月1日起任職於被上訴人公
    司，擔任廣播發射台頻率監視工作，使電台廣播不致中斷，
    ，至93年8月31日退休止，年資為15年8個月。86年以前係採
    3人輪班制，每日設早、晚兩班，早班從上午7時50分至晚上
    8時10分，晚班從晚上7時50分至隔天早上8時10 分，後因被
    上訴人人事精減改為2人輪班制，早、晚班之工作由1人負責
    ，且連續工作兩天（即48小時）後休息兩天（亦為48小時）
    ，全年不間斷。雖伊每工作2天即得休息2天，惟每天工作24
    小時，實已超過勞動基準法（下稱勞基法）第32條第2項規
    定之工作時間，被上訴人除未給付伊延長工作時間之工資（
    即加班費）外，亦未將伊退休前6個月內延長工作時間所應
    獲得報酬（即加班費）計入平均工資，顯已違反勞基法第32
    條第1、2項、第34條、第35條等規定。茲伊每月工資為新台
    幣（下同）42,220元，即日薪1,407元、時薪176元；以每日
    加班4小時計算，延長工作時間之前2小時每小時應加給工資
    1/3即59元（176×1/3），後2小時每小時應加給工資2/3即
    117元（176×2/3），是伊加班前2小時應加給工資470元〔
    （176+59）×2〕，後2小時應加給工資586元〔（176+117）
    ×2〕，即伊每工作天得請求1,056元之加班費（470＋586）
    ，以每月工作15天計算，每月得請求15,840元（1,056×15
    ）。而加班費之請求時效為5年，故請求自89年6月1日起至
    93年8月31日止共50個月之加班費即792,000元（15,840×50
    ）。另伊平均工資應為58,060元（42,220+15,840），以伊
    退休基數32個計算，可請求退休金1,857,920元（58,060×3
    2），惟被上訴人僅給付1,393,260元，尚欠464,660元（1,8
    57,920－1,393,260）。綜上，被上訴人積欠伊加班費792,0
    00及退休金464,660元，合計1,256,660元（792,000+464,66
    0）未為給付。爰依上開規定，求為命被上訴人如數給付並
    加計法定遲延利息之判決。原審為上訴人全部敗訴之判決，
    上訴人提起上訴，聲明：
  (一)原判決廢棄。
  (二)被上訴人應給付上訴人1,256,660元，及自起訴狀繕本送達
    之翌日（按即94年4月16日）起至清償日止，按年息5%計算
    之利息。
二、被上訴人則以：上訴人於伊公司之發射台擔任機務員，並無
    具體工作內容，僅須於值班時間內在場預防機器臨時發生故
    障即可，並無須積極履行之工作，故就其輪值時間應得之工
    資標準，當得由勞雇雙方合意約定之，並無強制適用勞基法
    上有關工作時間及延長工時等規定之必要。此種單純在場之
    工作，與勞基法上定義保障一般工作之「工作時間」者有別
    ，自不適用勞基法第24條規定。且上訴人擔任之工作，屬勞
    基法第84條之l所稱監視性、間歇性工作，依該條第1項第2
    款規定，不受同法第30條、第32條、第36條、第37條、第49
    條規定之限制，即不得向伊請求給付逾時加班費。況上訴人
    任職伊公司15年8個月以來，待遇甚豐，如其退休前每月薪
    資已有42,220元之多，另自88年至93年共6年期間，領取之
    各項節日、年終獎金總計達1,152,855元，平均每年近20 萬
    元，此外尚有業績獎金、值班費，凡此均足認伊給付予上訴
    人之薪資、獎金等數額，與一般人之工作收入衡量，已超過
    相當標準，且為雙方所合意，故上訴人自不得於退休後又引
    用勞基法之規定，主張其工作時間超時，而向伊請求補發加
    班費。至上訴人提出「輪值表」中所載之輪值時間並非伊所
    決定，是由上訴人等值班機務員自行協商排定後再告知伊，
    即由上訴人自己主動決定時間及時數，自無再向伊請求加班
    費之理等語，以資抗辯。並聲明：
  (一)上訴駁回。
  (二)如受不利判決，願供擔保請准宣告免為假執行。
三、查上訴人主張伊自78年1月1日起受雇於被上訴人公司擔任廣
    播發射台頻率之監視工作，至93年8月31日退休止，年資為
    15年8個月，退休基數為32個，被上訴人並以平均工資42,22
    0元計算，給付其退休金1,393,260元。其所擔任之工作採輪
    班制，於86年以前3人輪班，86年後則改為2人輪班，連續工
    作兩天後休息兩天，該輪值表上並無被上訴人公司蓋章。而
    其於78年4月1日與被上訴人訂立合約書，合約期間1年，此
    後並每年延長合約期間1次，每次1年，迄84年3月31日止等
    情，據其提出輪值表及合約書等為證（調解卷6、7頁，原審
    卷30頁），復為被上訴人所不爭執，自堪信為真實。是本件
    所應審究者，厥為：(一)上訴人所提出之86年以前輪值表、86
    年以後輪值表，是否經被上訴人公司核定？有無拘束兩造之
    效力？(二)上訴人對於所擔任之工作所採輪班制，是否經上訴
    人同意並接受，而有勞基法第84條之1規定之適用？經查：
  (一)上訴人所提出之86年以前輪值表、86年以後輪值表，係經被
    上訴人公司核定，有拘束兩造之效力：
  1.上訴人主張其所提出之86年以前輪值表、86年以後輪值表，
    係經被上訴人公司核定一節，為被上訴人所否認。查，上訴
    人提出之輪值表表單上載有「正聲廣播公司工程部調幅發射
    台六月份班務輪值表」即被上訴人公司全名及部門名稱，且
    其上之「機務員值班須知」，除要求機務員必須依該表順序
    輪值外，第4點並規定有「機務員調班時，請於事前向工程
    部報備，同意後辦理」（調解卷6、7頁），足見上開輪值表
    之表單乃被上訴人公司所製作，否則輪值表表單上之值班須
    知即不須如此規定，被上訴人上開所辯已非可取。
  2.又上開輪值表是被上訴人公司工程部經理口頭指示于洞璈製
    作，蓋當時有三個人值班，當天由何人當班，何時當班，經
    理需要瞭解，乃由于洞璈製作好後呈給經理，經理就將一份
    放在辦公桌玻璃板下面，另一份交給行政部門，由行政部門
    置放於值日簿上，給值日官瞭解發射台由誰當班。嗣三個人
    中之一人被調回總公司行政部門上班，發射台就由二個人輪
    流值班，被上訴人公司並沒有指示不要再繼續製作，仍繼續
    由二個人排值班表交給行政部門，陳閱給主管及上級單位瞭
    解等情，業據證人即原受僱於被上訴人工程部擔任工務人員
    于洞璈在原審證述在卷（原審卷70頁），核與證人即被上訴
    人公司之工程部經理劉永勝在原審證稱：「輪值表有看過。
    輪值表本來三個人一輪，後來改成二個人輪，本來一人一天
    ，後來他們協議二天一輪，依據他們協議我們公司再來排定
    ，要給我們值日人員寫值日簿用。」、「（輪值表是誰製作
    ？）答是于洞璈製作的。」等語相符（原審卷105、106頁）
    ，此為兩造所不否認，堪認屬實。
  3.上開輪值表既係先由上訴人等人自行協調值班時間後，由被
    上訴人之工程人員製作，使被上訴人值日人員得以知悉何人
    輪值，以備緊急聯絡之用，且已行之多年，足認兩造均有以
    該輪值表作為工作時間之依據之意，而應受拘束，不因輪值
    表未經被上訴人用印蓋章而異其效力。被上訴人否認輪值表
    經過其同意云云，自無可取。上訴人主張係依上開輪值表排
    定工作時間等語，則屬可取。
  (二)上訴人對於所擔任之工作係採輪班制，於86年以前係採3人
    輪班制，於86年後改為採2人輪班制，連續工作兩天後休息
    兩天，係經上訴人同意並接受而有勞基法第84條之1規定之
    適用：
  1.按經中央主管機關核定公告監視性或間歇性之工作者，得由
    勞雇雙方另行約定，工作時間、例假、休假、女性夜間工作
    ，並報請當地主管機關核備，不受第30條、第32條、第36條
    、第37條、第49條規定之限制。勞基法第84條之1第1項第2
    款定有明文。查，本件上訴人之職稱為機務員，工作內容為
    於值班時間內在場預防機器臨時發生故障，如發射台機器發
    生大問題，就聯絡工程部處理，如是簡單故障，就由機務員
    自己處理等情，業據被上訴人陳明在卷，且為上訴人所不否
    認，亦堪認為真實。上訴人並主張其工作為廣播發射台頻率
    之監視工作，足見上訴人之工作性質屬監視性工作，且其工
    作時間係依上開經兩造同意之輪值表為憑，自有勞基法第84
    條之1規定之適用，其工作時間即不受第30條、第32條、第3
    6條、第37條、第49條規定之限制。
  2.上訴人雖主張被上訴人未依勞基法第84條之1規定向主管機
    關報備，不生效力云云。惟查，兩造係於78年4月1日訂定合
    約書，雖該合約書僅延長合約期間至84年3月31日止，惟兩
    造均未爭執仍受該合約書約定之拘束。而依該合約書第二條
    (二)1.約定：「乙方（即上訴人）：應遵守甲方（即被上訴人
    ）各種管理規章，並接受主管人員之指導與工作調度。」、
    (二)2.約定：「擔任輪值班務者，星期例假及國定假日，仍需
    輪值班務。」（原審卷30頁），為兩造所不爭執。足見上訴
    人對輪值班務並無勞基法規定之「加班」性質，早有充分認
    知。且被上訴人亦就上訴人於星期例假日上班時另發給值班
    費，有被上訴人提出之值班費申請表3紙可參（原審卷48-50
    頁），並為上訴人所不否認。雖被上訴人未另給加班費，惟
    由此益見上訴人對於例假日值班時並無加班費一節，顯亦知
    之甚詳；且長久以來未加以反對。雖被上訴人就此未於勞基
    法修法後向主管機關申請核備，惟勞基法第84條之l係規定
    得由勞雇雙方另訂勞動條件，並報請核備，非謂經中央主管
    機關核定公告屬該法第84條之1之勞動契約，皆須報請當地
    主管機關核備始生效，故雙方若未有特別約定應適用勞基法
    之相關規定，參照91年12月25日修正公布前之勞動基準法第
    49條規定：「女工不得於午後十時至翌晨六時之時間內工作
    。但經取得工會或勞工同意，並實施晝夜三班制，安全衛生
    設施完善及備有女工宿舍，或有交通工具接送，且有左列情
    形之一，經主管機關『核准』者，不在此限。」與本條所規
    定報請「核備」並不相同，可知勞基法中「核准」與「核備
    」之規範意義並不相同。是勞基法第84條之1既規定「核備
    」，自係基於行政管理上之要求，避免雇主以不當之約定損
    及勞工權益，如該約定內容，並無違反法令強制或禁止規定
    ，自不因未報請主管機關核備即為無效之理。況行政院勞工
    委員會亦於94年1月6日以勞動二字第0940000613號令發布核
    定增加「廣播業之發射台、轉播台等擔任輪職職務之工務人
    員」為勞基法第84條之1適用之工作者，因此，被上訴人縱
    未依該法報請核備，對於勞雇雙方就勞動條件所為特別約定
    之生效，亦不生影響。況上訴人受僱15年餘間，均依輪值表
    排定其工作時間，毫無異議，自難認為雙方勞動契約之約定
    有何不利於上訴人之處。
  3.上訴人另主張監視性人員，也必須要有書面約定才能排除加
    班費的計算或另外安排云云，並提出行政院勞工委員會（89
    ）台勞動二字第22298號函示為證。惟按法官於審判案件時
    ，對於各機關就其職掌所作有關法規釋示之行政命令，固未
    可逕行排斥而不用，但仍得依據法律表示其合法適當之見解
    （司法院大法官釋字第137號解釋參照）。查，上訴人所擔
    任之工作係採輪班制，於86年以前係採3人輪班制，於86年
    後則改為採2人輪班制，連續工作兩天後休息兩天，行之多
    年，足認兩造有以該輪值表作為工作時間之依據之意，而受
    拘束，不因輪值表是否經被上訴人用印蓋章而否認其效力等
    情，業據論述如上。該輪值表自得視同兩造之書面約定。上
    訴人稱無書面不能排除加班費之計算云云，自非可取。復按
    勞基法就工作時間、休息、休假之規定，其所以於第四章規
    定勞工每日、每二週工時等，係因勞工無法長期處於精神或
    體力之緊張狀態，故有此保護規定。然如工作之性質僅具監
    視性、間歇性，不致使勞工之精神或體力持續處於緊張狀態
    ，縱有耗費精神、勞力，其時間實際上遠低於一般持續工作
    之人者，如其所耗費之時間與所得之報酬與一般持續處於緊
    張狀態之工作者相當，自非事理之平。復查，本件上訴人受
    雇於被上訴人公司發射台擔任機務員，從事發射台頻率之監
    視工作，其工作之輪班並無具體工作內容，故就其輪值時間
    應得之工資標準，當得由勞雇雙方合意而決定之，並無強制
    適用勞基法上有關工作時間及延長工時等規定之必要。
  4.雖證人于洞璈另證稱：「上訴人的工作內容之班務就是上級
    交代的工作，裝設發射機、監聽收音機的聲音不可中斷，並
    且不可以睡覺、不可外出。」等語（原審卷70頁）。惟為被
    上訴人所否認。查，如被上訴人不准值班機務員睡覺，機務
    員當應協商縮短輪值間隔，否則體力必不堪負荷；惟上訴人
    等受僱人反而相互協商將值班間隔由一天加長為二天，足見
    證人于洞璈之證詞縱屬實在，亦係上訴人等同性質之工作同
    仁本乎工作需要，自願為之之約定；且被上訴人設於高雄、
    台東之發射台，機務員協商排定之輪值時間為一週換班一次
    ，亦有證明書3件可稽（原審卷96-98頁），被上訴人抗辯未
    要求發射台機務員於值班時間內不可睡覺等語，為屬可取。
    況按勞基法對於工作時間，僅對最高工時予以限制，對其內
    涵、定義並未為明文規範，此觀勞基法第30條第1項、第30
    條之1規定自明。基於勞動契約係由勞工提供勞務，並受雇
    主指揮監督之內涵，關於工作時間之認定應指「勞工於雇主
    之指揮、監督下，提供勞動力之時間」，亦即勞工實際從事
    勞動之時間，惟包括待命及備勤時間。至於延長工作時間，
    則係指雇主使勞工工作超過正常工作時間，而應給付勞工延
    長工時工資之時間。茲上訴人之工作自始即為廣播發射台頻
    率之監視工作，無需積極履行之工作內容，此種單純在場之
    工作義務，就其工作性質及內容而言，顯與勞基法上定義「
    工作時間」用以保障一般工作者有別，自不能認為得適用勞
    動基準法第24條規定。故證人于洞璈之證詞，尚無從採為對
    上訴人有利之認定依據。
  5.綜上，被上訴人辯稱上訴人對於所擔任工作之輪班制，已同
    意並接受，及本件得適用勞基法第84條之1規定等語，即屬
    可取，上訴人主張未經其同意及本件無該條規定之適用云云
    ，則無足採。
四、此外，上訴人任職被上訴人公司長達15年8個月之久，於93
    年8月31日因屆滿60歲始依規定辦理退休。上訴人申請離職
    時，有親自依「離職手續表」，對被上訴人公司各部門應辦
    理事項內容之辦理情形，為逐一勾選。其中在財務部應辦理
    事項下，上訴人親自勾選「已」薪資清結，及「無」其他未
    清事項，此有上訴人親筆填選簽名之「離職手續表」可稽（
    原審卷51頁），足見上訴人已於是時向被上訴人自承無任何
    未為給付之費用無疑。是上訴人受領之工資內已包含其所有
    輪值時間應得之對價，自不得再向被上訴人請求額外之加班
    費及補給此部分之退休金。
五、綜上所述，上訴人依勞基法第24條第12款之規定，請求被上
    訴人給付其最近5年內之加班費792,000元及不足額之退休金
    464, 660元，合計1,256,660元，及加計自起訴狀繕本送達
    之翌日（按即94年4月16日）起至清償日止，按年息5%計算
    之利息，即非正當，不應准許。原審為上訴人敗訴之判決，
    核無違誤，應予維持。上訴意旨，仍執陳詞，指摘原判決不
    當，求予廢棄改判，為無理由，其上訴應予駁回。
六、本件事實已臻明確，兩造其餘攻擊防禦方法及證據經予審酌
    ，核與判決結果不生影響，爰不再逐一論述，併此敘明。
據上論結，本件上訴為無理由，依民事訴訟法第449條第1項、第
78條判決如主文。
中    華    民    國    95    年    3       月   28   日
                      勞工法庭  審判長法  官  沈方維
                                      法  官  張競文
                                      法  官  王淇梓
正本係照原本作成。
不得上訴。
中    華    民    國    95    年    3     月    30    日
                                      書記官  吳碧玲


司法院資訊處製作；財團法人民間司法改革基金會備份。
